臺灣臺南地方法院民事裁定　　　　　　　100年度訴字第813號
原　　　告　蘇謝銀
　　　　　　蘇 堯 呈
上二人共同
訴訟代理人　陳水聰律師
被　　　告　蘇 庚 癸
被　　　告　臺灣中小企業銀行股份有限公司
法定代理人　羅 澤 成
訴訟代理人　盧 姿 伶
上列當事人間請求第三人異議之訴事件，本院裁定如下：
    主      文
原告之訴駁回。
訴訟費用由原告負擔。
    事實及理由
一、原告起訴主張：
（一）按「第三人就執行標的物有足以排除強制執行之權利者，
      得於強制執行程序終結前，向執行法院對債權人提起異議
      之訴。如債務人亦否認其權利時，並得以債務人為被告。
      」強制執行法第15條定有明文。 鈞院97年度執字第53236
      號強制執行事件中之執行標的物，即拍賣公告建物標示表
      編號3所列：「暫編建號434號，坐落：臺南市○○區○○
      段188、189地號土地上，即門牌：臺南市○○區○○路二
      段642號之未保存登記建物中之第二層部分，面積81.51平
      方公尺（以下簡稱系爭增建建物）」，乃是原告等於承租
      債務人蘇庚癸之現場土地時，自己另行出資興建，並均為
      自己使用迄今，並非為債務人所建。該建物並具有獨立之
      對外出入口，乃為一具有獨立所有權之建物，惟因未經辦
      理保存登記，依法不得轉讓其所有權。是其法律上之所有
      權應是屬於原始出資搭建之原告所有，並非為債務人之財
      產。
（二）按「……債權人查報之財產是否確屬債務人之財產，執行
      機關僅能就財產上之外觀認定，如係不動產者，應以地政
      機關登記名義之外觀為調查認定之依據；如未於地政機關
      登記者，得依房屋納稅義務人、建造執照、使用執照等相
      關公文書認定之。從而，就執行標的物有足以排除強制執
      行之權利者，固得提起第三人異議之訴以資救濟，然若債
      權人無法提出上開證據，使執行法院得由外觀上即可為債
      權人所查報之財產屬於債務人所有之認定時，執行法院應
      依職權撤銷執行之處分……」 最高法院88年臺抗字第610
      號判決意旨參照。是債權人要求法院執行查封財產時，自
      必須先提出該財產確係屬於債務人所有之「產權證明文件
      」（外觀證據），或其他足以令法院憑信該財產確係屬於
      債務人所有，法院始得予以執行查封。否則，倘為無相關
      證據即無端執行查封無關第三人之財產，不僅其執行查封
      之行為依法乃為無效，且更為侵害無關第三人權益之行為
      。
（三）被告臺灣中小企銀行股份有限公司（以下簡稱臺灣中小企
      銀）聲請查封拍賣 （本院97年度執字第53236號）被告蘇
      庚癸之財產，竟在無任何證據證明之情況下，不當指認系
      爭增建建物亦為債務人所有之財產，要求併同執行。而鈞
      院執行債務人所有之財產時，亦未加詳查，竟將原告所有
      之系爭增建建物一併誤為執行查封在內，且將定期拍賣，
      此顯為損害原告之權益，原告自有依法主張確認其所有權
      非為債務人所有之必要，並要求撤銷該不當之執行程序。
（四）另民法第877條第2項規定， 同法第866條第2項及第3項之
      情形，得準用前項併付拍賣之規定。惟該條規定建築物得
      併付拍賣之前提乃為：「土地所有人於設定抵押權後，在
      抵押之土地上營造建築物者，抵押權人於必要時，得於強
      制執行程序中聲請法院將其建築物與土地併付拍賣……」
      惟本件拍賣公告建物標示表編號2所列：「暫編建號433號
      ，坐落：臺南市○○區○○段117、118、188、188-1、18
      9、189-1地號土地上，即門牌：臺南市○○區○○路二段
      642之1號之未保存登記建物（以下簡稱系爭642之1號建物
      或系爭暫編建號433號建物）」， 乃為原告二人於抵押權
      設定之前即基於前述租約，自行出資興建，並早登記有房
      屋稅籍為憑，故自無民法第887條第2項之適用。而執行法
      院卻疏未查明，竟依被告臺灣中小企銀片面之辭即將該部
      分之房屋併付拍賣，更嚴重侵害人民合法之財產權利，顯
      於法有違。為此，爰聲明：(1)確認被告蘇庚癸就鈞院97年
      度執字第53236號強制執行事件中之執行標的物， 即拍賣
      公告建物標示表編號3所列：「暫編建號434號，坐落：臺
      南市○○區○○段188、189地號土地上，即門牌：臺南市
      安南區○○路○段642號 之未保存登記建物中之第二層部
      分，面積81.51平方公尺」之所有權關係不存在。 (2)鈞院
      97年度執字第53236號強制執行事件中之執行標的物， 即
      拍賣公告建物標示表編號2所列：「暫編建號433號，坐落
      ：臺南市○○區○○段117、118、188、188-1、189、189
      -1地號土地上，即門牌：臺南市○○區○○路二段642之1
      號之未保存登記建物」不得併付拍賣。(3)鈞院97年度執字
      第53236號強制執行事件， 就上開不動產之執行程序應予
      撤銷。(4)訴訟費用由被告等負擔。
二、被告蘇庚癸以：對於被告所述98年度的租約有異議，其對前
    案有無判決不清楚，對法律不了解等語置辯。
三、被告臺灣中小企銀則以：按所謂「既判力」不僅關於其言詞
    辯論終結前所提出之攻擊防禦方法有之，即其當時得提出而
    未提出之攻擊防禦方法亦有之。原告等前對鈞院97年度司執
    字第53236號強制執行事件中 系爭未保存登記建物即門牌號
    碼臺南市○○區○○路二段642號曾以鈞院98年度訴字第133
    3號提起第三人異議之訴 （以下簡稱系爭前第三人異議之訴
    ），受敗訴判決， 且已於99年6月23日確定，則原告等就系
    爭未保存登記建物 （指系爭增建建物及系爭暫編建號433號
    建物）再次以鈞院100年度訴字第813號提起第三人異議之訴
    ，綜其所持理由與系爭前第三人異議之訴判決容有不同，然
    此項理由，乃於該前判決中得提出而未提出者，即仍應受前
    判決既判力之拘束，不容更為起訴 （參民事訴訟法第400條
    、最高法院51年臺上字第665號判例要旨）。 綜上，原告等
    就「同一事件」再次提起第三人異議之訴，應屬於法無據，
    並聲明求為判決駁回原告之訴及訴訟費用由原告負擔。
四、得心證之理由：
（一）按除別有規定外，確定之終局判決就經裁判之訴訟標的，
      有既判力；又原告之訴，其訴訟標的為確定判決之效力所
      及者，法院應以裁定駁回之，民事訴訟法第400條第1項、
      第249條第1項第7款分別定有明文。 而所謂訴訟標的，係
      指為確定私權所主張或否認之法律關係，欲法院對之加以
      裁判者而言 （最高法院61年台再字第186號判例、97年度
      臺上字第969號判決意旨參照）。
（二）本件原告起訴聲明求為判決【(1)確認被告蘇庚癸就鈞院97
      年度執字第53236號強制執行事件中之執行標的物， 即拍
      賣公告建物標示表編號3所列：「暫編建號434號，坐落：
      臺南市○○區○○段188、189地號土地上，即門牌：臺南
      市○○區○○路二段642號 之未保存登記建物中之第二層
      部分，面積81.51平方公尺」之所有權關係不存在。 (2)鈞
      院97年度執字第53236號 強制執行事件中之執行標的物，
      即拍賣公告建物標示表編號2所列：「暫編建號433號，坐
      落：臺南市○○區○○段117、118、188、188-1、189、1
      89-1地號土地上，即門牌： 臺南市○○區○○路二段642
      之1號之未保存登記建物」不得併付拍賣。 (3)鈞院97年度
      執字第53236號強制執行事件， 就上開不動產之執行程序
      應予撤銷。】，惟被告臺灣中小企銀抗辯本件與原告之前
      起訴並已確定之本院98年度訴字第1333號第三人異議之訴
      事件，係同一事件。經查：
    1.原告於本院98年度訴字第1333號第三人異議之訴事件中之
      聲明之為 【(1)本院97年執字第53236號債權人台灣中小企
      銀與債務人蘇庚癸間拍賣抵押物強制執行事件，就台南市
      安南區○○路○段642號及642-1號建物所為查封執行程序
      應予撤銷。(2)確認台南市○○路○段642號之建物所有權歸
      原告所有。】，業經本院判決駁回確定，且該事件判決書
      理由欄第(二)項明確判斷台南市○○路○段642號之建物為被
      告蘇庚癸所有及同路段642-1號建物為原告蘇謝銀柳、 蘇
      堯呈（亦為本事件原告）所有，復於理由欄第(三)項明確判
      斷台南市○○路○段642-1號建物應併付拍賣，並駁回原告
      第三人異議之訴，即判斷執行法院就門牌號碼台南市○○
      區○○路二段642號及同路段642-1號之執行程序為合法而
      不應撤銷，有該事件判決書可稽，並經本院依職權調閱該
      事件卷宗查明屬實。
    2.本院97年度執字第53236號強制執行事件 就執行標的物測
      量後，在拍賣公告上就門牌號碼台南市○○區○○路二段
      642號中之保存登記部分即303建號備考欄中註明「包含未
      保存登記建物全部」，而未保存登記部分則暫編建號為「
      434建號」，並詳細列明樓層面積，即系爭增建建物； 復
      將同路段642-1號未保存登記之建物暫編建號為「433建號
      」，並詳細列明樓層面積，有本院拍賣公告可稽。
    3.本院98年度訴字第1333號第三人異議之訴事件之聲明及確
      定判決， 係針對本院97年度執字第53236號強制執行事件
      之執行標的物即上開門牌號碼台南市○○區○○路二段64
      2號及同路段642-1號之建物為確認所有權歸屬及是否得執
      行為判斷，即該事件已就門牌號碼台南市○○區○○路二
      段642號（含：保存登記之303建號部分及未保存登記之暫
      編建號「434建號」之系爭增建建物部分）及同路段642-1
      號（即未保存登記之暫編建「433建號」建物） 為聲明及
      判決，即該事件判決確定之聲明及內容為【(1)確認門牌號
      碼台南市○○區○○路二段642號（含：保存登記之303建
      號部分及未保存登記之暫編建號「434建號」 之系爭增建
      建物部分）建物之所有權非原告蘇謝銀柳、蘇堯呈所有，
      並於理由欄第(二)項判斷為被告蘇庚癸所有。(2)駁回該事件
      原告請求撤銷之本院97年度執字第53236號 強制執行事件
      之執行程序 ｛即對門牌號碼台南市○○區○○路二段642
      號（含： 保存登記之303建號部分及未保存登記之暫編建
      號「434建號」之系爭增建建物部分）及同路段642-1號（
      即未保存登記之暫編建「433建號」部分） 之建物之執行
      程序｝，並於理由欄第(三)項判斷門牌號碼台南市○○區○
      ○路二段642-1號建物雖非被告蘇庚癸所有， 但併付拍賣
      為合法。】。
    4.觀本院98年度訴字第1333號第三人異議之訴事件確定判決
      所認定之 【(1)確認門牌號碼台南市○○區○○路二段642
      號（含：保存登記之303建號部分 及未保存登記之暫編建
      號「434建號」之系爭增建建物部分） 建物之所有權非原
      告蘇謝銀柳、蘇堯呈所有，並於理由欄第(二)項判斷為被告
      蘇庚癸所有。】內容，業已就本事件原告聲明第(1)項【(1)
      確認被告蘇庚癸就鈞院97年度執字第53236號 強制執行事
      件中之執行標的物， 即拍賣公告建物標示表編號3所列：
      「暫編建號434號（即系爭增建建物）， 坐落：臺南市○
      ○區○○段188、189地號土地上，即門牌：臺南市○○區
      ○○路二段642號之未保存登記建物中之第二層部分， 面
      積81.51平方公尺」之所有權關係不存在。】 為判決。則
      原告本件聲明雖將門牌號碼 台南市○○區○○路二段642
      號建物僅就其中未保存登記 之暫編建號「434建號」之系
      爭增建建物部分請求確認之所有權非被告蘇庚癸所有，並
      於起訴狀理由中主張確認上開未保存建物所有權為原告所
      有，然依原告本件起訴聲明第(1)項及該部分所為上開未保
      存建物係原告所有之主張，顯均經本院98年度訴字第1333
      號第三人異議之訴事件確定判決所判斷，即原告本件此部
      分起訴，應認業經本院98年度訴字第1333號第三人異議之
      訴事件為判斷。
    5.按所有人於原有建築物之外另行增建者，如增建部分與原
      有建築物無任何可資區別之標識存在，而與之作為一體使
      用者，因不具構造上及使用上之獨立性，自不得獨立為物
      權之客體，原有建築物所有權範圍因而擴張，以原有建築
      物為擔保之抵押權範圍亦因而擴張。倘增建部分於構造上
      及使用上已具獨立性，即為獨立之建築物。苟其常助原有
      建築物之效用，而交易上無特別習慣者，即屬從物，而為
      抵押權之效力所及。若增建部分已具構造上之獨立性，但
      未具使用上之獨立性而常助原有建築物之效用者，則為附
      屬物。其使用上既與原有建築物成為一體，其所有權應歸
      於消滅；被附屬之原有建築物所有權範圍因而擴張，抵押
      權之範圍亦同 （最高法院88年度台上字第485號判決意旨
      參照）；再按所謂具有使用上之獨立性，係指該部分建築
      物，與一般建築物相同，可作為一建築物單獨使用，有獨
      立之經濟效用者而言。判斷增建部分，是否具有使用上之
      獨立性，須斟酌其對外通行之直接性，增建部分之面積、
      隔間及向來之利用狀況，暨增建部分之利用機能與原有建
      築物之依存程度等情形定之（最高法院92年度台上字第99
      8號判決參照）。 查，本院依職權調取本院民事執行處97
      年度執字第53236號執行卷觀之，系爭增建建物（即642號
      建物之未保存登記之第二層部分，暫編建號434號） 乃係
      附著於原建物（即系爭642號建物） 向上增建而成，對外
      通道係利用原建物之樓梯通往一樓對外通行，並無其他出
      入口，依上開最高法院之見解，系爭增建建物既無獨立於
      原建物以外之獨立出入通道可供進出，須經由原建物之樓
      梯對外通行，堪認其使用上並無獨立於原建物之使用上獨
      立性，僅具增加原建物之經濟使用功能目的，即應認係原
      建物之附屬建物，非為獨立之權利客體，自應為被附屬之
      原建物所有權範圍擴張所及，抵押權之範圍亦同，故以原
      建物為擔保之抵押權範圍亦因而擴張至系爭增建建物，而
      原告提起本件第三人異議之訴，揆其聲明第(1)項係主張確
      認被告蘇庚癸就系爭增建建物之所有權關係不存在，亦如
      前所述，業據本院98年度訴字第1333號第三人異議之訴事
      件判決確定。
    6.又原告本件聲明第2、3項分別為【(2)項鈞院97年度執字第
      53236 號強制執行事件中之執行標的物，即拍賣公告建物
      標示表編號2所列：「暫編建號433號，坐落：臺南市○○
      區○○段117、118、188、188-1、189、1 89-1地號 土地
      上，即門牌：臺南市○○區○○路二段642之1號之未保存
      登記建物」不得併付拍賣。 (3)鈞院97年度執字第53236號
      強制執行事件，就上開不動產之執行程序應予撤銷。】，
      惟查，本院98年度訴字第1333號第三人異議之訴事件已就
      第3項第三人 異議之訴為駁回之確定判決，而第(2)項亦於
      該事件判決書理由欄第(三)項判斷台南市○○區○○路二段
      642-1號併付拍賣為合法， 即原告本件起訴聲明第(2)、(3)
      項及其主張，顯均經本院98年度訴字第1333號第三人異議
      之訴事件確定判決所判斷，即原告本件此部分起訴，應認
      業經本院98年度訴字第1333號第三人異議之訴事件之確定
      判決為判斷。
（三）末按民國89年2月9日修正之 民事訴訟法第244條第1項第2
      款，將原規定之「訴訟標的」修正為「訴訟標的及其原因
      事實」，乃因訴訟標的之涵義，必須與原因事實相結合，
      以使訴狀所表明請求法院審判之範圍更加明確。則於判斷
      既判力之客觀範圍時，自應依原告起訴主張之原因事實所
      特定之訴訟標的法律關係為據，凡屬確定判決同一原因事
      實所涵攝之法律關係，均應受其既判力之拘束，且不得以
      該確定判決言詞辯論終結前，所提出或得提出而未提出之
      其他攻擊防禦方法，為與該確定判決意旨相反之主張，此
      乃法院應以「既判事項為基礎處理新訴」及「禁止矛盾」
      之既判力積極的作用，以杜當事人就法院據以為判斷訴訟
      標的權利或法律關係存否之基礎資料，再次要求法院另行
      確定或重新評價，俾免該既判力因而失其意義，亦即既判
      力之「遮斷效」 （最高法院100年台抗字第62號裁定參照
      ）。
（四）綜上所述，本件原告起訴請求【(1)確認被告蘇庚癸就鈞院
      97年度執字第53236號強制執行事件中之執行標的物， 即
      拍賣公告建物標示表編號3所列：「暫編建號434號，坐落
      ：臺南市○○區○○段188、189地號土地上，即門牌：臺
      南市○○區○○路二段642號 之未保存登記建物中之第二
      層部分，面積81.51平方公尺」（即系爭增建建物） 之所
      有權關係不存在。 (2)鈞院97年度執字第53236號強制執行
      事件中之執行標的物， 即拍賣公告建物標示表編號2所列
      ：「暫編建號433號，坐落：臺南市○○區○○段117、11
      8、188、188-1、189、189-1地號土地上， 即門牌：臺南
      市○○區○○路二段642之1號之未保存登記建物」不得併
      付拍賣。(3)鈞院97年度執字第53236號強制執行事件， 就
      上開不動產之執行程序應予撤銷。】，已均經本院98年度
      訴字第1333號第三人異議之訴事件之確定判決為判斷，按
      之前揭（三）最高法院裁定意旨，原告提起本訴，自為系
      爭前第三人異議之訴即本院98年度訴字第1333號第三人異
      議之訴事件之確定判決之既判力所及，是本件原告起訴，
      並不合法， 爰依民事訴訟法第249條第1項第7款規定駁回
      之。
六、據上論結，原告之訴為不合法，依民事訴訟法第249條第1項
    第7款，第95條，第78條裁定如主文。
中    華    民    國   100    年    11    月    28    日
                          臺灣臺南地方法院民事第二庭
                                  法  官  王 獻 楠
以上正本證明與原本無異。
如不服本裁定應於送達後10日內向本院提出抗告狀，並應繳納抗
告費新臺幣1,000元。
中    華    民    國   100    年    11    月    28    日
                                  書記官  李 鎧 安